臺灣彰化地方法院民事判決
110年度訴字第408號
原      告  游俊男  
訴訟代理人  楊一帆律師
被      告  徐品承即徐銘鐘

訴訟代理人  黃國偉律師
上列當事人間請求債務人異議之訴事件，本院於民國110年10月1
4日言詞辯論終結，判決如下：
    主      文
本院109年度司執字第56563號拍賣抵押物強制執行事件之強制執
行程序應予撤銷。
訴訟費用由被告負擔。
    事實及理由
一、原告主張：
  ㈠坐落彰化縣○○市○○段00地號土地（應有部分3分之1）為原告
    所有（下稱系爭土地），被告於民國109年12月2日持本院10
    9年度司拍字第132號裁定及確定證明書，主張對於原告有新
    台幣（下同）300萬元之借款債權，向本院執行處對原告聲
    請強制執行，經本院109年度司執字第56563號拍賣抵押物強
    制執行事件執行中。被告於聲請裁定拍賣抵押物事件主張「
    相對人於105年5月17日向聲請人借款3,000,000元，約定105
    年8月16日償還，並以附表所示之不動產為擔保，設定擔保
    債權總額3,000,000元之普通抵押權（下稱系爭抵押權）予
    聲請人…」云云，並提出本票乙紙，由其主張之内容原告簽
    立發票日105年5月17日、票號WG0000000、金額300萬元之本
    票（下稱系爭本票）及設定抵押權均係為擔保借款債權。惟
    原告未收受300萬元之借款，被告既主張開立本票之原因事
    實為借款債權，自應就已交付300萬元借款之事實負舉證之
    責。又原告未收受被告交付之300萬元借款，則系爭抵押權
    擔保之債權並不存在。爰依強制執行法第14條第2項規定提
    起債務人異議之訴。
  ㈡原告並無與被告達成就訴外人游婉萍300萬元債務承擔之意思
    表示合致，且游婉萍於原告設定抵押權予被告時，並無欠被
    告300萬元之債務，如何與被告達成承擔游婉萍300萬元之合
    意，被告應其就就300萬元債務存在及債務承擔合意負舉證
    之責。而被告提出對於耀禾意室内裝修設計工程有限公司(
    下稱耀禾意公司)之匯款單，主張游婉萍有於105年5月16日
    前向其借款13,854,000元，然何以僅就300萬元要求原告為
    債務承擔？又何以未要求游婉萍簽立13,854,000元之借據或
    本票？又被告提出匯款單主張游婉萍於後續向其借款16,558
    ,000元，然其所提游婉萍簽立借據總額僅571萬元，足見被
    告所辯無可採等語。並聲明：如主文所示。
二、被告答辯：
　㈠兩造不相識，亦無業務往來，系爭抵押權設定緣由乃係原告
    之女游婉萍因設立之耀禾意室内裝修設計工程有限公司（嗣
    更名為耀禾意設計工程有限公司，屬一人公司），在業務上
    亟需資金周轉，被告與游婉萍有業務往來，游婉萍遂於104
    年10月起陸陸續續向被告借款，被告有意追求游婉萍，多次
    將款項匯入耀禾意公司之帳戶，截至105年5月16日止所匯借
    款已高達13,854,000元。
　㈡被告鑑於游婉萍遲遲未償還先前之借款，卻一再以諸多理由
    借款，遂要求游婉萍需提供不動產設定抵押權做擔保，始肯
    再提供金援。游婉萍於105年5月17日委由其父即原告，一同
    與被告相約在員林地政事務所協商，最終協商結果，游婉萍
    先前積欠之借款300萬元部分，由原告承擔清償責任，並簽
    發系爭本票、借據，原告當日親自送件至員林地政事務所申
    請辦理抵押權設定登記。原告與被告本不相識，若非原告自
    願承擔其女游婉萍之債務，豈有可能無端簽發系爭本票、簽
    立借據，並設定不動產抵押權登記予被告。甚且，因原告提
    供不動產設定抵押權擔保游婉萍先前之債務後，被告更應游
    婉萍之借款要求，陸續於105年5月30日至106年2月17日間以
    匯入耀禾意公司及游婉萍個人帳戶之方式，借款16,558,000
    元予游婉萍。原告刻意隱匿債務承擔之事實，主張其從未收
    受借款，有違誠信。
　㈢原告於105年5月17日向被告表示願承擔300萬元債務後，隨即
    簽立「借款契約書（兼作借據）」（下稱借款契約書），由
    原告所簽發之借款契約書、本票及抵押權設定契約書等文件
    觀之，已足認原告將承擔債務之300萬元，作為消費借貸之
    標的，亦即原告以土地抵押及簽立借據、本票之方式，解決
    游婉萍積欠之300萬元債務，依最高法院52年台上字第925號
    判例意旨，原告與被告間業已成立債務承擔契約，系爭抵押
    權及其所擔保債權自屬存在等語。並聲明：原告之訴駁回。
三、爭點整理：
　㈠兩造不爭執之事實：
  1.原告未收受被告給付之300萬元借款。
  2.原告有簽立系爭本票。
  3.原告有以其所有系爭土地設定系爭抵押權予被告，擔保原告
    對被告105年5月17日之借款債務。
　4.原告有簽借款契約書，借款契約書第1條記載「甲方借給乙
    方新臺幣參佰萬元整，當場以現金全數交乙方親自收訖無誤
    。」。　
　㈡本件爭點：原告簽發票據及設定抵押權之原因為何？原告有
    無與被告有承擔游婉萍300萬元債務之合意？
四、得心證之理由：
　㈠原告主張被告持本院109年度司拍字第132號拍賣抵押物裁定
    及確定證明書為執行名義，聲請對原告強制執行，本院109
    年度司執字第56563號拍賣抵押物強制執行事件執行程序尚
    未終結等事實，業據其提出本院拍賣抵押物裁定及確定證明
    書、民事執行處通知等為證，且為被告所不爭執，並經本院
    調取上開卷宗查明屬實，應堪認為真實。
　㈡原告以其所有系爭土地設定系爭抵押權予被告，並簽發系爭
    本票、借款契約書予被告等事實，為兩造所不爭執，並有原
    告所提系爭本票及被告所提借款契約書、抵押權設定契約書
    可稽（見本院卷第29、181-185、187-189頁）。
　㈢原告主張系爭抵押債權不存在，為被告所否認，辯稱因原告
    女兒游婉萍對被告有欠款，原告為承擔債務始設定系爭抵押
    權云云。經查，兩造對於被告未交付300萬元予原告乙情，
    並不爭執。而被告所辯原告之女游婉萍對其有借款債務未清
    償乙情，固據其提出明細表、匯款申請書、借據等為證（見
    本院卷第159-179、191-213頁）。惟依證人游婉萍證述：原
    告因要向被告借款才設定抵押權，伊與被告本來就有金錢調
    度往來，被告設定抵押時沒有說要擔保以前借的300萬元等
    語（見本院卷第242、245頁），並不能證明兩造間有債務承
    擔契約。再依兩造於105年5月17日所簽借款契約書記載，乙
    方（即原告）向甲方（即被告）借款，第1條並載明甲方借
    給乙方300萬元；系爭抵押權設定契約書記載之擔保債權種
    類及範圍記載「擔保債務人對抵押權人於民國105年5月17日
    所立票據之借款。」（見本院卷第189頁）均未有何原告承
    擔訴外人游婉萍債務之相關記載。且被告於本院109年度司
    拍字第132號拍賣抵押物事件之聲請狀亦主張原告於105年5
    月17日向其借款300萬元，並非主張原告係承擔債務。是被
    告上開所辯，尚無可採，原告主張系爭抵押債權不存在，應
    堪採信。
　㈣末按抵押權為擔保物權，以擔保之債權存在為前提，倘擔保
    債權並未發生，抵押權即失所附麗，縱有抵押權登記，亦屬
    無效。本件被告並未證明其對原告有系爭抵押權擔保之債權
    存在，應屬執行名義成立前有債權不成立之事由。從而，原
    告依強制執行法第14條第2項規定提起債務人異議之訴，請
    求撤銷本院109年度司執字第56563號拍賣抵押物強制執行事
    件之強制執行程序，為有理由，應予准許。
五、本件事證已臻明確，兩造其餘攻擊防禦方法，與判決結果無
    影響，毋庸論述，併此敘明。
六、訴訟費用負擔之依據：民事訴訟法第78條。
中　　華　　民　　國　　110 　年　　11　　月　　9 　　日
                  民事第三庭    法　官　羅秀緞
以上正本係照原本作成。
如對判決上訴，應於判決送達後20日內向本院提出上訴狀。如委
任律師提起上訴者，應一併繳納上訴審裁判費。
中　　華　　民　　國　　110 　年　　11　　月　　9 　　日
                                書記官　蔡忻彤